臺灣高等法院刑事判決　　　　　　　　96年度上訴字第3646號
上　訴　人　臺灣板橋地方法院檢察署檢察官
上　訴　人
即　被　告　甲○○
選任辯護人　廖穎愷律師
上列上訴人等因被告家暴殺人案件，不服臺灣板橋地方法院95年
度重訴字第44號，中華民國96年6月27日第一審判決（起訴案號
：臺灣板橋地方法院檢察署95年度偵字第9830號），提起上訴，
本院判決如下：
    主  文
原判決撤銷。
甲○○殺人，處有期徒刑拾肆年，褫奪公權伍年，並應於刑之執
行完畢或赦免後，令入相當處所，施以監護參年。
    事  實
一、甲○○長期在醫院精神科就診，經診斷為精神症，有被害妄
    想、忌妒妄想、自殺行為、暴力行為及情緒激躁等症狀。其
    與陳麗娜係夫妻關係，平日感情不睦，於民國95年4月9日上
    午10時許（起訴書誤為同日上午8時30分許），在臺北縣三
    重市○○路○段76巷30號3樓住處，二人再度因財務問題發生
    爭吵，又因妻子日前離家出走數天，甲○○情緒已極度不穩
    ，二人言語衝突後，陳麗娜隨即欲外出離家，甲○○見狀即
    引發高強度之激動情緒，致其辨別行為違法或依其辨識而為
    行為之能力，顯著降低，而屬精神耗弱之人，竟基於殺人之
    犯意，以雙手掐住陳麗娜之脖子，經陳麗娜奮力掙扎後，甲
    ○○仍不鬆手，又以右手肘單手自陳麗娜身後強行緊勒陳麗
    娜之頸部，導致陳麗娜窒息死亡。嗣甲○○發現陳麗娜死亡
    後，隨即點燃炭火欲燒炭自殺，迨經其父郭清標發覺異狀後
    報警，經警破門進入查看，發現陳麗娜已氣絕身亡，甲○○
    尚有氣息而雙手緊抱陳麗娜身體，遂將甲○○送往醫院救治
    。
二、案經被害人陳麗娜之母乙○○○告訴及臺北縣政府警察局三
    重分局報請臺灣板橋地方法院檢察署檢察官偵查起訴。
    理?由
一、訊據上訴人即被告甲○○矢口否認有何殺人犯行，辯稱：已
    忘記當時之情形，只記得吃精神科之藥物後，與妻子陳麗娜
    躺在一起睡覺，後來起來上廁所，回來就發現妻子不動了，
    其行為時之精神狀況已達於心神喪失之程度云云。
二、經查：
（一）被告於95年4月11日第二次警詢時即供承：「當時我與陳
      麗娜在家中因為金錢問題發生口角，且陳麗娜向我表示要
      出門，我一時情急之下，雙手掐住陳麗娜的脖子，不讓陳
      麗娜離開，當時她一直掙扎，我才會用右手肘強行勒住陳
      麗娜的脖子，才會將她勒死」「我確定陳麗娜已死亡後，
      心想既然陳麗娜已死亡，就要隨著她一起死，即服下陳麗
      娜之前至北市新光醫院看診的安眠藥，隨後至廚房內拿木
      炭點燃起火後，拿至房間內，我即倒臥在老婆身旁等死，
      之後我意識不清昏睡在陳麗娜身旁」（見偵查卷第8、9頁
      ）；於同日偵查中亦供認：「（在小孩離開後有無與陳麗
      娜發生爭執？）有，為了錢的事，之前她（指被害人陳麗
      娜）叫我簽一些文件，後來發現我竟然負債1百多萬元，
      後來我……掐住陳麗娜的脖子……」「（如何掐住陳麗娜
      脖子？）我從陳麗娜的身後抓她脖子，再用右手單手勒住
      她脖子……」（見偵查卷第98至99頁）；於原審羈押庭亦
      供稱：「……我坦承犯行，我在家裡當時有用手勒死我太
      太……」等語（見第243號聲羈卷第3頁）。又證人即被告
      之父親郭清標於警詢時證稱：「……今日（95年4月9日）
      12時20分許我上樓敲門，卻無人應門，於13時30分許向永
      福派出所報案，警方並通知消防局前來經我同意破門進入
      ，進入後發現屋內左邊臥室門反鎖，窗戶緊閉四面用膠帶
      貼住，消防局人員再度破門，開門後即聞到燒炭味，床邊
      有一烤肉用鐵箱，內有燒炭殘渣，我媳婦陳麗娜成臥姿四
      肢僵硬並出現屍斑，兒子甲○○自後將其妻環抱，尚有生
      命跡象，立即由消防局救護車將兩人分別送宏仁、三重縣
      立醫院」等語（見偵查卷第18頁），而檢察官、被告及辯
      護人對於上開供述之證據能力均無意見，依其作成情形亦
      無不可信之情況，且適於為證據，自具證據能力，復有現
      場照片呈現被害人陳麗娜倒臥床上及燒炭殘渣等情狀（見
      偵查卷第33至36頁）足資佐證。
（二）又被害人死亡之原因為勒死，經臺灣板橋地方法院檢察署
      檢察官督同法醫師相驗，並經法務部法醫研究所解剖鑑定
      屬實，有法醫驗斷書（見相驗卷第28至34頁）、相驗屍體
      證明書（見相驗卷第52頁）、法務部法醫研究所解剖鑑定
      書（見相驗卷第41至51頁）、勘驗筆錄（見相驗卷第36至
      38頁）及現場照片（包含被害人屍體照片）（見偵查卷第
      33至36頁）在卷可稽。該解剖鑑定書並記載被害人陳麗娜
      身體外表檢查於頸部有勒痕，解剖發現喉頭部位及氣管上
      段有出血，氣管上段周圍軟組織有出血，綜合研判被害人
      生前被勒住頸部致窒息死亡等情。可見被害人確係因被告
      用力勒住其頸部，導致窒息死亡；且被害人之死亡結果係
      被告上開行為造成，並無其他原因介入，其間具相當因果
      關係。
（三）被告雖辯稱：已不記得案發當時發生何事，行為時屬心神
      喪失之狀態云云，然：
    １經將被告送由臺北榮民總醫院為案發行為時之精神鑑定，
      認為：「案發前甲○○曾就診醫療院所精神科，診斷為精
      神症，郭員平時疑心病重，在路上會懷疑有人跟蹤，有被
      跟蹤妄想，懷疑太太（被害人）在外與人有曖昧關係，對
      太太有嫉妒妄想，案發前彼此已多次爭吵，案發前太太又
      離家出走數日，郭員情緒就已極度不穩，等太太回家後，
      郭員質疑太太金錢不當，在妄想狀態下，情緒表達更加激
      烈，將太太勒斃後，自己再企圖燒炭自殺。郭員於案發當
      時因處於妄想狀態，情緒表達激烈，衝動控制能力顯著減
      弱，郭員案發當時之精神狀態已達精神耗弱之情形」，有
      該院精神狀況鑑定書在卷可稽（見原審卷第119至120頁）
      。
    ２參以被告於案發後95年4月11日第二次警詢及偵查時，均
      能詳細交待其與被害人如何發生爭執及以手勒死被害人之
      情節，顯然對於當時情況仍有所認識，雖因罹患精神病致
      其辨別行為違法或依其辨識而為行為之能力，顯著降低，
      而屬精神耗弱之人，但並非處於已完全喪失之程度。復觀
      其於案發後95年4月10日晚間8時5分至10時5分第一次警詢
      時供稱：「……我與陳麗娜因金錢問題而發生口角，在爭
      執中陳麗娜向我稱不想活了，並找我一起吃安眠藥自殺，
      我即向她說要死大家一起死，之後我即至房間內拿我老婆
      之前至北市新光醫院看診的安眠藥，我一氣之下先拿一把
      安眠藥吃下，隨後我太太也吃下安眠藥，我們一起服用安
      眠藥後我即去廚房拿木炭起火，將木炭點然後拿至房間內
      即見我老婆意識不清昏睡在床上，我想倒臥在他身旁時，
      不小心手肘去壓到我老婆的脖子之後我即昏睡了，等我清
      醒時我人就在醫院內其他我不清楚」「（經警方會同臺灣
      板橋地方法院檢察官及法醫相驗，發現死者係窒息而死並
      非吸入一氧化碳致死，且死者脖子上有明顯掐痕，你作何
      解釋？）可能是我意識不清時要環抱我太太時，不小心手
      肘去壓到我老婆的脖子所造成的……」「（你稱你昏倒時
      不小心手肘去壓老婆的脖子在壓到時你太太陳麗娜是否有
      掙扎？）都沒有」（見偵查卷第4至6頁），得以為自己之
      行為提出辯解，圖將故意殺人行為淡化成二人一起服用安
      眠藥自殺並燒炭尋死，而謂於「環抱被害人時不小心以手
      肘壓到被害人頸部」，益見其對於案發當時自己所為何事
      仍有知覺理會，故能於案發後意圖彌縫而為己辯護，嗣始
      於第二次警詢、偵查及聲請羈押時供出先以雙手及手肘勒
      死情狀。而被害人經解剖將檢體送驗結果，未發現含有鎮
      靜安眠藥及其他常見毒藥物成分，亦有前揭法務部法醫研
      究所鑑定書在卷可憑，可見被告於案發當時對行為違法性
      之判斷能力及控制能力僅較一般人低，顯未達心神喪失之
      程度。
    ３至被告於原審及本院所辯已不記得案發當時情形云云，不
      僅與先前所述不同，且與前開事證不符，無非以罹精神病
      為藉口圖以邀免罪責，自無足採。
    ４被害人之家屬雖認為被告於案發當日上午8時許即囑小孩
      出去找祖父，晚上8時前不要回家上樓，案發後又在現場
      燒炭自殺，並備有錄音筆，而故佈疑陣，可見對於案發情
      形十分清楚，並無精神耗弱之情形云云。然被告長期在醫
      院精神科就醫，確罹有精神病，有財團法人新光吳火獅紀
      念醫院檢附之病歷在卷可參（見原審卷第41至48頁），並
      經專業醫療鑑定機構就行為時精神狀態予以鑑定，已如前
      述。而本件案發情況，乃被告與被害人發生口角，被害人
      隨而又想離家外出，被告受到當時狀況之刺激，並在精神
      病妄想之狀態下，致其辨別行為違法或依其辨識而為行為
      之能力，顯著降低，達於精神耗弱狀態。縱因長期與被害
      人相處不睦，而於被害人歸返後，有意與被害人相談而不
      希望孩子打擾，並事前以錄音筆錄下自己輕生意念之話語
      ，事後並燒炭自殺，但尚難以此認定被告對於被害人有何
      事前謀害之犯意。是本件仍堪認被告行為時，已屬精神耗
      弱之狀況。
（四）刑法上之故意，依第13條第1項、第2項之規定，分為直接
      故意（或確定故意）與間接故意（或不確定故意）二種。
      前者指行為人對於構成犯罪之事實，明知並有使之發生（
      實現）該事實之決意，進而實施該犯罪決意之行為；後者
      指行為人對於構成犯罪之事實，預見其有發生（實現）之
      可能，因該犯罪事實之發生（實現）不違背其本意，乃予
      容認，任其發生（實現）之情形而言。二者雖均為犯罪之
      責任條件，但其態樣並不相同（最高法院81年度台上字第
      5901號、90年度台上字第4235、6467號判決參照）。被告
      以雙手及手肘勒住被害人之頸部，而頸部為人體脆弱之要
      害部位，倘受外力緊勒或壓迫，將妨礙呼吸，足以在短時
      間內造成窒息並奪人生命，此乃稍有智識之人無不知悉之
      常識，被告時值青壯年，當有此常識，竟以雙手掐住被害
      人之脖子，經被害人奮力掙扎後，被告仍不鬆手，又以右
      手肘單手自被害人身後強行緊勒被害人之頸部，致被害人
      窒息氣絕，可見被告勒頸時用力頗猛，以致被害人反抗無
      效，而被害人為羸弱之女性，被告於被害人無力抵抗之情
      形下，猶使力勒住被害人之頸部，直至被害人不再掙扎為
      止，顯然對於此行為足以造成被害人死亡已有認識，且對
      於足以造成死亡結果之行為執意使其發生，自具殺人之直
      接故意。被告辯稱：並無殺人故意、或只是失手勒住被害
      人頸部云云，俱無足採。
（五）綜上所述，本件事證明確，被告所辯無非事後飾詞卸責，
      委無足採，其犯行堪以認定。
三、論罪部分：
（一）被告行為後，刑法業經修正公布，於95年7月1日生效施行
      ，有關本件情形：
    １修正前刑法第19條第2項規定：「精神耗弱人之行為，得
      減輕其刑」，修正後第19條第1項、第2項規定：「行為時
      因精神障礙或其他心智缺陷，致不能辨識其行為違法或欠
      缺依其辨識而行為之能力者，不罰」「行為時因前項之原
      因，致其辨識行為違法或依其辨識而行為之能力，顯著減
      低者，得減輕其刑」，乃明文化其主、客觀要件，僅屬用
      語之明確及法理之明文化（本件並無修正後第3項原因自
      由行為之情形），並無新舊法比較之問題（最高法院96年
      度台上字第1847號判決參照）。
    ２關於死刑及無期徒刑之減輕，修正前刑法第64條第2項規
      定：「死刑減輕者，為無期徒刑，或為15年以下12年以上
      有期徒刑」、第65條第2項規定：「無期徒刑減輕者，為7
      年以上有期徒刑」，修正後第64條第2項規定：「死刑減
      輕者，為無期徒刑」、第65條第2項規定：「無期徒刑減
      輕者，為20年以下15年以上有期徒刑」，以修正前之規定
      有利於被告，自應適用修正前之規定。
    ３監護處分係拘束人身自由之保安處分，亦有罪刑法定原則
      之適用。修正前刑法第87條第2項規定：「因精神耗弱或
      瘖啞而減輕其刑者，得於刑之執行完畢或赦免後，令入相
      當處所，施以監護」，第3項規定：「前2項處分期間為3
      年以下」，修正後第87條第2項規定：「有第19條第2項及
      第20條之原因，其情狀足認有再犯或有危害公共安全之虞
      時，於刑之執行完畢或赦免後，令入相當處所，施以監護
      。但必要時，得於刑之執行前為之」，第3項前段規定：
      「前2項之期間為5年以下」。經比較新舊法，以修正前之
      規定有利於被告，應適用修正前之規定。
    ４關於褫奪公權，刑法第37條第2項之規定於修正後，將原
      規定由「宣告6個月以上有期徒刑」，修正為「宣告1年以
      上有期徒刑」，即宣告1年以上有期徒刑，依犯罪之性質
      認為有褫奪公權之必要者，方為1年以上10年以下褫奪公
      權之宣告。惟從刑附屬於主刑，除法律有特別規定外，依
      主刑所適用之法律，本件主刑允應適用修正前之規定，從
      刑部分因附屬於主刑，亦應適用修正前刑法第37條第2項
      之規定。
    ５綜上整體比較結果，本件修正前刑法有利被告，應適用修
      正前刑法論處。
（二）核被告所為，係犯刑法第271條第1項之殺人罪。被告行為
      當時處於精神耗弱之狀態，併予減輕其刑。
四、原審認被告所犯罪證明確，予以論罪科刑，固非無見。惟查
    ：（一）本件被告具直接殺人故意，原判決卻於事實欄認定
    間接故意，尚有未合。（二）被告依精神耗弱予以減輕其刑
    ，而刑法第271條第1項之法定刑為「死刑、無期徒刑或10年
    以上有期徒刑」，而死刑、無期徒刑減輕之規定業經修正，
    原判決漏未比較上開規定而為適用，亦有未當。被告上訴，
    否認犯罪並認原判決量刑過重，雖無理由，惟被告坦承以前
    施用毒品安非他命，因而至醫院治療，也曾毆打過被害人，
    且對被告曾因違反民事通常保護令，對被害人施以家庭暴力
    ，為原審法院諭知無罪，但應施以監護3年，有本院被告前
    案紀錄表在卷可稽，可見被告曾對被害人施暴，至本件案發
    時，終將被害人殺害死亡，其犯罪情節非輕，檢察官提起上
    訴，認被告於本次案發前，即多次對被害人加諸暴力，此次
    犯後又圖以脫罪，原判決僅量處有期徒刑10年，尚嫌過輕，
    則有理由，且原判決亦有可議，自應由本院予以撤銷改判。
    爰審酌被告係因生活相處及經濟問題而與被害人長期不睦，
    案發前與被害人發生爭執，並受精神病之影響，而為本件犯
    行，勒死被害人，造成無可彌補之損害及家人無限之傷痛，
    犯後自盡未果，惟迄未獲被害人家屬諒解、犯後仍圖卸責等
    一切情狀，量處如主文所示之刑，並予以褫奪公權。又被告
    長期於醫院精神科就診，診斷為精神症，有被害妄想、嫉妒
    妄想、自殺行為、暴力行為及情緒激躁等症狀，其罹精神疾
    病已久，易受刺激引發激動情緒，有危害公眾、他人安全，
    並有再犯之虞，故為被告之利益及避免對社會治安造成影響
    ，並諭知刑之執行完畢或赦免後，令入相當處所，施以監護
    3年，以收個人治療及社會防衛之效。
據上論斷，應依刑事訴訟法第369條第1項前段、第364條、第299
條第1項前段、刑法第2條第1項前段、第271條第1項、第19條第2
項、修正前刑法第37條第2項、第87條第2項、第3項，判決如主
文。
本案經檢察官郭弘佑到庭執行職務。
中　　華　　民　　國　　96　　年　　10　　月　　17　　日
 　　　　　       刑事第二庭審判長法　官　呂丹玉
                                  法　官　林恆吉
                                  法　官　王詠寰
以上正本證明與原本無異。
如不服本判決，應於收受送達後十日內向本院提出上訴書狀，其
未敘述上訴之理由者並得於提起上訴後十日內向本院補提理由書
（均須按他造當事人之人數附繕本）。
                                  書記官  駱麗君
中　　華　　民　　國　　96　　年　　10　　月　　17　　日
附錄：本案論罪科刑法條全文
刑法第271條
殺人者，處死刑、無期徒刑或 10 年以上有期徒刑。
前項之未遂犯罰之。
預備犯第 1 項之罪者，處 2 年以下有期徒刑。
